ACORDAO-COMPLETO-2498568

ACÓRDÃO 1943/2022 ATA 9/2022 - PRIMEIRA CÂMARA

VISTOS, relatados e discutidos estes autos de pedido de reexame interposto contra o Acórdão 5382/2021-TCU-Primeira Câmara, por meio do qual foi negado registro à aposentadoria do sr. Edson Gonçalves da Silva,
ACORDAM os Ministros do Tribunal de Contas da União, reunidos em sessão da Primeira Câmara, com fulcro no art. 48 da Lei 8.443/1992, c/c o art. 286 do Regimento Interno, e diante das razões expostas pelo Relator, em:
9.1. conhecer do pedido de reexame interposto pelo Senado Federal para, no mérito, dar a ele parcial provimento, tornando sem efeito os itens 9.3.1, 9.4, 9.4.1 e 9.4.2 do acórdão recorrido;
9.2. manter a negativa de registro do ato de aposentadoria do sr. Edson Gonçalves da Silva em face do pagamento irregular, verificado em seus proventos, da parcela "opção" e, ainda, da incorporação de "quintos" pelo exercício de função comissionada posteriormente à edição da Lei 9.624/1998;
9.3. determinar ao Senado Federal que:
9.3.1. faça cessar, no prazo de 15 (quinze) dias, contado a partir da ciência desta deliberação, os pagamentos decorrentes do ato impugnado, sob pena de responsabilidade solidária da autoridade administrativa omissa, consoante disposto nos arts. 71, inciso IX, da Constituição Federal e 262 do Regimento Interno desta Corte;
9.3.2.  promova, na rubrica atribuída ao sr. Edson Gonçalves da Silva a título de "quintos", o destaque da fração de 2/10 de FC-5, decorrente do exercício da função comissionada posteriormente a 8/4/1998, transformando-a em parcela compensatória a ser absorvida por quaisquer reajustes futuros, conforme decidido pelo Supremo Tribunal Federal no Recurso Extraordinário 638.115;
9.4. dar ciência desta deliberação ao recorrente e ao sr. Edson Gonçalves da Silva.

Pedido de reexame contra deliberação em que negado registro a ato de aposentadoria emitido pelo Senado Federal.

Primeira Câmara

Senado Federal.

3. Interessados/Responsáveis/Recorrentes:
3.1. Interessado: Edson Gonçalves da Silva (XXX.819.971-XX).
3.2. Recorrente: Senado Federal.

13.1. Ministros presentes: Jorge Oliveira (na Presidência) e Benjamin Zymler (Relator).
13.2. Ministro-Substituto convocado: Augusto Sherman Cavalcanti.
13.3. Ministro-Substituto presente: Weder de Oliveira.

BENJAMIN ZYMLER

Ministro-Substituto Weder de Oliveira.

Adoto como relatório, com os ajustes de forma pertinentes, a instrução elaborada no âmbito da Secretaria de Recursos (Serur) , acolhida pelo corpo diretivo da unidade técnica e pelo representante do Ministério Público nos autos:
"INTRODUÇÃO
1.	Trata-se de pedido de reexame (peças 13-15) interposto pelo Senado Federal contra o Acórdão 5382/2021-TCU-Primeira Câmara (peça 8) , que teve como relator o Excelentíssimo Senhor Ministro-Substituto Weder de Oliveira.
1.1. A deliberação recorrida apresenta o seguinte teor:
'9.1. considerar ilegal o ato de aposentadoria do Sr. Edson Gonçalves da Silva (30734703-04-2016-000202-5, peça 2) , recusando-lhe o registro, nos termos do § 1º do art. 260 do RI/TCU; 
9.2. dispensar a devolução dos valores indevidamente recebidos, presumidamente, de boa-fé pelo interessado, nos termos da Súmula 106 deste Tribunal; 
9.3. determinar ao Senado Federal que: 
9.3.1. em razão da incorporação indevida da parcela 'opção', suspenda todo e qualquer pagamento concernente ao ato impugnado, corrija as frações das parcelas referentes à incorporação de quintos do interessado, como apontado na proposta que acompanha esta decisão, e as adeque conforme modulado pelo STF no âmbito do RE 638.115, comunicando a este Tribunal as providências adotadas, nos termos dos arts. 262, caput, do RI/TCU, e 8º, caput, da Resolução TCU 206/2007;
9.3.2. dê ciência do inteiro teor desta deliberação ao interessado, alertando-o de que o efeito suspensivo proveniente da interposição de eventuais recursos perante o Tribunal não o exime da devolução dos valores percebidos indevidamente após a respectiva notificação, caso esses não sejam providos, devendo encaminhar os comprovantes dessa notificação a esta Corte no prazo de até 30 (trinta) dias;
9.3.3. cadastre novo ato de concessão de aposentadoria livre das irregularidades apontadas, submetendo-o no prazo de 30 (trinta) dias à apreciação deste Tribunal, nos termos do art. 262, caput e § 2º, do RI/TCU, e 19, § 3º, da Instrução Normativa TCU 78/2018;
9.4. ordenar à Secretaria de Fiscalização de Integridade de Atos e Pagamentos de Pessoal e de Benefícios Sociais (Sefip) que:
9.4.1 constitua processo apartado com natureza de representação a fim de identificar as razões pelas quais foram concedidas as incorporações de parcelas de 'quintos' tidas como irregulares no Acórdão 2602/2013-TCU-Plenário;
9.4.2. avalie a implementação de procedimentos no âmbito de sua atuação para identificar, de forma sistêmica, eventuais situações similares e propor a correção das possíveis irregularidades identificadas, sem prejuízo de analisar o cabimento da responsabilização dos gestores nos termos dos normativos aplicáveis à matéria'.
HISTÓRICO
O ato de aposentadoria do (a) recorrente foi julgado ilegal, em virtude de:
constar a incorporação da parcela vulgarmente conhecida como 'opção' (vide ato de peça 2) ;
constar o pagamento de 8/10 da FC-5 e 2/10 da FC-3, totalizando 10/10 ou 5/5 a título de incorporação de quintos/décimos, acrescido de, no mínimo, 2/10 de FC-6 oriunda da função de Técnico Legislativo, que foi transformada em parcela compensatória; assim, o Gestor de Pessoal do Senado Federal teria se equivocado quanto ao cumprimento do Acórdão 2602/2013-TCU-Plenário, pois, ao mesmo tempo em que transformou em parcela compensatória os quintos incorporados oriundos da função de Técnico Legislativo, promoveu incorporação de novas parcelas de quintos oriunda de novas funções comissionadas, visando compensar a fração de quintos de Técnico Legislativo, que foi transformada em parcela compensatória;
incorporação de quintos após 8/4/1998, o que afronta o Tema 395 de repercussão geral reconhecida no STF.
1.2. Sobre o instituto da 'opção', o Excelentíssimo Senhor Ministro Benjamin Zymler, por ocasião da apreciação do TC Processo 027.914/2013-5 (Acórdão 2988/2018-TCU-Plenário, Sessão de 12/12/2018) , elaborou, em seu voto revisor, cujas razões foram integralmente acolhidas pela relatora, Excelentíssima Senhora Ministra Ana Arraes, didático e esclarecedor histórico, o qual será apresentado abaixo, com alguns ajustes de forma, supressões e adições.
Da vantagem 'opção'
1.3. Em síntese, a vantagem conhecida como 'opção' constituía uma fração variável, conforme definido em lei, da remuneração do cargo em comissão/função de confiança.
2.3. 	Era um direito conferido ao servidor ocupante de cargo efetivo, que assumia cargo em comissão ou função de confiança, de continuar a ser remunerado com base em seu cargo efetivo, mas com acréscimo decorrente do exercício do novo cargo/função. 
2.4.	A vantagem tinha por objetivo conferir estímulo financeiro para que o servidor efetivo ocupasse cargo em comissão cuja remuneração fosse inferior à do cargo efetivo. 
2.5.	Aparentemente, o primeiro normativo que tratou da matéria foi a Lei 4.345/1964, que assim dispôs (grifei) :
'Art. 1º As tabelas de vencimentos dos cargos efetivos e em comissão, referidas no art. 1º da Lei nº 4.242, de 17 de julho de 1963, ficam substituídas pelas seguintes:    
............................................................................................................................................
§ 2º Ao funcionário nomeado para o exercício de cargo em comissão é facultado optar pelo vencimento do símbolo, previsto na tabela b constante dêste artigo, ou pela percepção do vencimento e demais vantagens de seu cargo efetivo acrescido de gratificação fixa, correspondente a 20% (vinte por cento) do valor do símbolo do cargo em comissão respectivo.'
2.6. 	Igual disciplina foi mantida pelo Decreto-Lei 1.445/1976 (que tratava da remuneração dos servidores civis do Poder Executivo, dentre outros) . Segundo o art. 3º, a vantagem correspondia a 20% do vencimento do Grupo Direção e Assessoramento Superiores (DAS) . 
2.7.	A legislação foi sendo alterada ao longo do tempo, de modo que não só o percentual foi alterado como também foram acrescidas outras vantagens/gratificações ao 'optante' pela remuneração do cargo efetivo.
2.8.	O Decreto-Lei 2.270/1985, por exemplo, permitiu a inclusão da vantagem 'representação mensal' no cálculo da vantagem 'opção'. O Decreto-Lei 2.365/1987 (art. 10) elevou o percentual para 50% e a Lei 7.706/1988 (art. 4º) , para 55%. 
2.9.	A Lei 8.538/1992 alterou a composição da parcela 'opção', que foi acrescida de 55% da gratificação GADF (Gratificação de Atividade por Desempenho de Função) , criada pela Lei Delegada 13/1992. 
2.10.	Assim, quando da edição da Lei 8.538/1992, a 'opção' passou a ser: 55% do vencimento do DAS + 55% da GADF + representação mensal.
2.11.	A Lei 8.911/1994 disciplinou o cálculo da opção para os servidores do Poder Executivo, além de tratar do instituto da incorporação de 'quintos', previsto no art. 62 da Lei 8.112/1990. À guisa de clareza, transcrevo o citado dispositivo:
Lei 8.911/1994
'Art. 2º É facultado ao servidor investido em cargo em comissão ou função de direção, chefia e assessoramento, previstos nesta Lei, optar pela remuneração correspondente ao vencimento de seu cargo efetivo, acrescido de cinqüenta e cinco por cento do vencimento fixado para o cargo em comissão, ou das funções de direção, chefia e assessoramento e da gratificação de atividade pelo desempenho de função, e mais a representação mensal.
Parágrafo único. O servidor investido em função gratificada (FG) ou de representação (GR) , ou assemelhadas, constantes do Anexo desta Lei, perceberá o valor do vencimento do cargo efetivo, acrescido da remuneração da função para a qual foi designado.'
2.12.	A remuneração dos cargos em comissão prevista na Lei 8.911/1994 e que servia de base de cálculo para a vantagem 'opção' continuou a ser composta de vencimento básico, GADF e representação mensal.
2.13.	As alterações no cálculo da vantagem 'opção' continuaram ao longo do tempo. Cito, por exemplo, a Lei 9.030/1995, que estabeleceu que a vantagem equivaleria a 25% da remuneração total do cargo ou função, para os DAS 4 a 6 (art. 2º) , que passou a ser paga em rubrica única (sem GADF ou representação mensal) . Também previu o pagamento de uma parcela variável, equivalente à diferença entre a remuneração efetiva e a remuneração do cargo em comissão.
2.14.	Já a Lei 11.526/2007, alterada pela Lei 12.094/2009, fixou a 'opção' como 60% da remuneração do cargo em comissão.
2.15.	No âmbito do Poder Judiciário, a Lei 9.421/1996 estabeleceu que a 'opção' equivaleria a 70% do vencimento básico da função de confiança.
2.16.	Importante registrar que algumas funções - geralmente as de menor valor e ocupadas exclusivamente pelos servidores efetivos - são pagas em valor integral, juntamente com a remuneração do cargo efetivo. 
2.17.	São as chamadas funções gratificadas ou funções de representação (vide parágrafo único do art. 2º da Lei 8.911/1994) . Diversamente dos cargos em comissão, que exigem o afastamento do servidor de seu cargo efetivo, as funções gratificadas não constituem cargo à parte. São apenas gratificações pagas aos servidores efetivos em razão da assunção de maiores responsabilidades.
2.18.	Nesses casos, o servidor não recebe a 'opção' - já que não tem entre o que optar -, mas, sim, o valor da função gratificada, juntamente com a remuneração de seu cargo efetivo.
2.19.	As vantagens decorrentes do exercício de cargo em comissão/função de confiança e função gratificada são de natureza pro labore faciendo, assim como adicionais pagos em razão das condições específicas de trabalho (insalubridade, trabalho noturno etc.) . Ou seja, são de natureza transitória, uma vez que o servidor somente a elas faz jus quando no exercício do cargo ou função. 
2.20.	Uma vez que a aposentadoria ocorre no cargo efetivo e os proventos guardam relação com esse cargo, não há como imaginar que vantagens associadas ao cargo em comissão possam compor os proventos de aposentadoria, salvo autorização legal. Isso em virtude do princípio da legalidade. De fato, não se pode relegar ao oblívio a lição de Hely Lopes Meirelles:
'Na Administração Pública não há liberdade nem vontade pessoal. Enquanto na administração particular é lícito fazer tudo que a lei não proíbe, na Administração Pública só é permitido fazer o que a lei autoriza. A lei para o particular significa 'pode fazer assim'; para o administrador público significa 'deve fazer assim'' (in Direito Administrativo Brasileiro, 33ª ed., São Paulo: Malheiros Editores, 2007, p. 87-88) .
2.21	A Lei 8.112/1990 disciplinou a matéria nos seguintes termos:
'Art. 193. O servidor que tiver exercido função de direção, chefia, assessoramento, assistência ou cargo em comissão, por período de 5 (cinco) anos consecutivos, ou 10 (dez) anos interpolados, poderá aposentar-se com a gratificação da função ou remuneração do cargo em comissão, de maior valor, desde que exercido por um período mínimo de 2 (dois) anos.
§ 1° Quando o exercício da função ou cargo em comissão de maior valor não corresponder ao período de 2 (dois) anos, será incorporada a gratificação ou remuneração da função ou cargo em comissão imediatamente inferior dentre os exercidos.
§ 2° A aplicação do disposto neste artigo exclui as vantagens previstas no art. 192, bem como a incorporação de que trata o art. 62, ressalvado o direito de opção' (grifos acrescidos) .
2.22.	É sobremodo importante ressaltar que o direito de opção, que consta no § 2º supra, diz respeito à opção entre as vantagens dos quintos, da prevista no art. 193 e do art. 192 - e não à parcela vulgarmente chamada de 'opção'.      
2.23.	A composição dos proventos deferidos ao servidor que optava por se aposentar na forma do caput dependia do tipo de cargo ou função ocupada.
2.24.	Se ex-ocupante de cargo em comissão, os proventos equivaleriam à remuneração desse cargo. Se ocupante de função gratificada, que é vinculada ao exercício de cargo efetivo, os proventos do servidor seriam compostos pela remuneração do cargo efetivo acrescida da gratificação de função. Isso porque, no último caso, não se trata de um cargo autônomo, com estrutura remuneratória própria, mas de uma mera gratificação paga ao servidor efetivo.
2.25.	Veja-se que esse dispositivo legal não mencionava expressamente a possibilidade de deferir ao inativo, que preencheu seus requisitos, a parcela da retribuição dos cargos em comissão/função de confiança, conhecida como 'opção', nada obstante ressalve, em seu § 2º, o 'direito de opção'.
2.26.	O § 2º do art. 193 da Lei 8.112/1990 apenas autorizava que o servidor optasse por se aposentar na forma do caput ou carreasse para os proventos de aposentadoria (calculados com base na remuneração do cargo efetivo) as vantagens previstas nos arts. 62 e 192 da Lei 8.112/1990. 
2.27.	Nessa ordem de ideias, poder-se-ia argumentar que não existe amparo legal para o pagamento da 'opção' para os inativos, uma vez que a Lei 8.112/1990 não menciona expressamente essa possibilidade. 
2.28.	Contudo, seria também possível extrair diretamente do caput, mediante interpretação extensiva, a autorização para o pagamento da parcela 'opção' ao inativo. Se o dispositivo conferia ao ex-ocupante de cargo em comissão o direito de ter seus proventos calculados com base na remuneração desse cargo, não seria desarrazoado conferir a esse servidor o direito de acrescer a seus proventos de cargo efetivo a parcela 'opção'. Desse modo, estar-se-ia conferindo ao ex-ocupante do cargo em comissão tratamento semelhante ao do servidor investido em função gratificada. 
2.29.	Isso porque, em muitos casos, a remuneração do cargo em comissão era inferior à do cargo efetivo. Consequentemente, muitos desses servidores não se beneficiariam do art. 193 da Lei 8.112/1990, ao contrário daqueles que ocuparam função gratificada.
2.30.	Todavia, essa interpretação não se coaduna com o pagamento de 'quintos', dada a vedação contida no § 2º do art. 193 da Lei 8.112/1990.
2.31.	A razão da vedação de acumulação das vantagens era claramente evitar o bis in idem nos proventos de inatividade, haja vista que a finalidade do pagamento das vantagens era uma só: assegurar estabilidade financeira na inatividade ao servidor que assumiu maiores responsabilidades quando na atividade. 
2.32.	Não invalida esse raciocínio o fato de que era possível pagar, na atividade, a vantagem dos 'quintos' cumulativamente com a gratificação de função ou com a 'opção'. Isso é uma distorção do instituto dos 'quintos', pois, em vez de assegurar a estabilidade financeira àquele que se afastasse do cargo ou função, acabava por elevar a remuneração do cargo efetivo ainda quando no exercício do cargo em comissão ou função. Entretanto, isso era previsto em lei, o que não ocorre no caso da inatividade.
2.33.	Quando o servidor é necessariamente remunerado com base no cargo efetivo e recebe uma gratificação fixada em lei, deve-se observar a vedação de pagamento cumulativo da gratificação de função com as vantagens previstas nos arts. 62 ('quintos'/'décimos') e 192 da Lei 8.112/1990.  Nesse sentido, cito, dentre inúmeros outros, a Decisão 47/2001-Plenário (rel. Ministro Benjamin Zymler) e os Acórdão 645/2003-TCU-Plenário (rel. Ministro Walton Alencar Rodrigues) e 814/2005-1ª Câmara (relator Ministro Marcos Vilaça) , proferido em processo de inspeção.
2.34.	Apesar de não haver expressa previsão legal, a jurisprudência de mais de trinta anos vem aceitando a inclusão da parcela 'opção' (pagamento de uma fração da remuneração do cargo em comissão ao servidor que opta pela remuneração do cargo efetivo) nos proventos do inativo que implementou os requisitos do art. 180 da Lei 1.711/1952 ou do art. 193 da Lei 8.112/1990. Nada obstante, não é possível o pagamento da parcela 'opção' - quando previsto em lei - com a vantagem dos 'quintos', ex vi do disposto no § 2º do art. 193 da Lei 8.112/1990.
2.35.	Mas não é só: a EC 20/1998 impõe que os proventos da inatividade sejam calculados com base na remuneração do cargo efetivo e que não a superem no momento da concessão da aposentadoria. Assim, todos os servidores que não implementaram as condições para a aposentação até 15/12/1998 (véspera da vigência da EC 20/1998) não fazem jus à percepção de FC ou da parcela 'opção' (se existente na estrutura remuneratória) nos proventos de aposentadoria.
2.36.	Ademais, a aposentadoria deve observar as regras vigentes no momento da implementação de todos os requisitos legais para a concessão do benefício previdenciário, motivo pelo qual não é possível entender que o servidor tenha algum direito adquirido a determinada vantagem paga na aposentadoria até que lhe seja assegurado o próprio direito à inativação. 
2.37. 	Portanto, sob o ponto de vista legal, o cumprimento das exigências do art. 193 da Lei 8.112/1990, por si só, é irrelevante e não produz consequências jurídicas caso não tenham sido atendidos os requisitos para a constituição da situação jurídica na qual a vantagem é devida: a aposentadoria.
2.38.	É nesse sentido o disposto no art. 7º da Lei 9.624/1998 (grifos acrescidos) : 
'Art. 7º É assegurado o direito à vantagem de que trata o art. 193 da Lei nº 8.112, de 1990, aos servidores que, até 19 de janeiro de 1995, tenham completado todos os requisitos para obtenção de aposentadoria dentro das normas até então vigentes.
Parágrafo único. A aplicação do disposto no caput exclui a incorporação a que se referia o art. 62 e as vantagens previstas no art. 192 da Lei nº 8.112, de 1990'.
2.39.	Assim, os servidores que não se encontravam em condições de se aposentar quando da revogação do art. 193 do Regime Jurídico Único (até 18/1/1995) não podem se beneficiar dessa vantagem.
2.40.	De mais a mais, a jurisprudência apregoa que é 'vedado ao servidor público carrear para os proventos da aposentadoria ou para a pensão por ele instituída parcela da remuneração sobre a qual não incidiu desconto previdenciário' (Acórdão 5919/2019-TCU-Primeira Câmara, de relatoria do ministro Benjamin Zymler, entre outros) . Ressalva-se, na hipótese, as gratificações de caráter geral, criadas após a jubilação do servidor com direito à paridade de proventos, desde que não tenham natureza pro labore faciendo.    
Dos fundamentos para o julgamento pela ilegalidade da presente aposentadoria
2.41.	Pois bem. Analisando-se o ato de aposentadoria em questão (peça 2) , podem-se extrair as seguintes informações: o interessado (a) conta com 38 anos de tempo de serviço, sendo que a vigência do ato é a partir de 28/9/2016, com fundamento na EC 47/2005. Assim, só veio a adquirir o direito à aposentação após a vigência da EC 20/1998.
2.42.	Destarte, a presente concessão é ilegal porque, no que tange à opção, houve violação à regra constitucional, introduzida pela Emenda Constitucional 20/1998, que limita o valor dos proventos à remuneração do cargo efetivo. Demais disso, entendeu-se que o Gestor de Pessoal do Senado Federal teria se equivocado quanto ao cumprimento do Acórdão 2602/2013-TCU-Plenário, pois, ao mesmo tempo em que transformou em parcela compensatória os quintos incorporados oriundos da função de Técnico Legislativo, promoveu incorporação de novas parcelas de quintos oriunda de novas funções comissionadas, visando compensar a fração de quintos de Técnico Legislativo, que foi transformada em parcela compensatória. Por fim, houve incorporação de quintos após 8/4/1998, o que vai de encontro ao Tema 395 de repercussão geral reconhecida pelo STF.
ADMISSIBILIDADE
3.	Reitera-se o exame de admissibilidade realizado pelo Sar/Serur (peça 16) , que opinou pelo conhecimento do recurso, nos termos do artigo 48 da Lei 8.443/1992, c/c os artigos 285 e 286, parágrafo único, do RI/TCU [...]. 
EXAME DE MÉRITO
4. Delimitação
Constitui objeto do presente recurso definir se:
é regular o pagamento da parcela compensatória constante do ato de peça 2;
há deliberação judicial que autoriza a percepção da 'opção';
a deliberação adotada no Processo Judicial n° 1036862-69.2020.4.01.3400, em 24 de setembro de 2020, pelo Juízo da 5ª Vara Federal da Seção Judiciária do Distrito Federal, que afastou, no âmbito do Senado Federal em determinados casos, a aplicação do subitem 9.2.3 do Acórdão 2602/2013-TCU-Plenário, afeta a composição dos proventos de aposentadoria do Sr. Edson Gonçalves da Silva.
5. Da parcela compensatória
5.1.	O recorrente aduz ser correta a inclusão da parcela compensatória no ato do interessado, com base nos seguintes argumentos:
5.2.	No caso concreto, a partir do relatório da SEFIP, essa 1ª. Câmara concluiu que o servidor teria carreado para a aposentadoria: 8/10 da FC-5 e 2/10 da FC-3, totalizando 10/10 ou 5/5 a título de incorporação de quintos/décimos, acrescido de, no mínimo, + 2/10 de FC-6, oriunda da função de Técnico Legislativo, que foi transformada em parcela compensatória, situação vedada pelo art. 3º da Lei 8.911/1994.
5.3.	Por isso, essa Colenda Câmara determinou a absorção integral da Parcela Compensatória referente à função inerente de Técnico Legislativo. Tal entendimento, com a devida vênia, se baseia em premissas equivocadas.
5.4.	A aplicação da Parcela Compensatória, nestes casos, foi para que não houvesse decesso remuneratório, garantindo a irredutibilidade, a boa-fé e a segurança jurídica. Assim, com a devida vênia, é equivocada a interpretação que equipara a Parcela Compensatória à VPNI, como se fosse mais uma fração de quintos, a extrapolar o limite da Lei n° 8.911/1994.
5.5.	Frise-se ainda que, por ocasião da emissão do Acórdão n° 5.382/2021-1ª. Câmara, ora recorrido, a PARCELA COMPENSATÓRIA já havia sido totalmente ABSORVIDA, em virtude de reajustes ocorridos desde a data da aposentadoria, por aplicação do Despacho n° 1752/2018- DGER, onde a Diretora-Geral determinou critérios para sua absorção.
5.6.	Existe precedente oriundo deste Tribunal (Acórdão 5979/2021-TCU-Primeira Câmara) , que considerou legal o pagamento da parcela compensatória juntamente com a VPNI. Na ocasião, a SEFIP retificou sua instrução, para que fosse apreciada ilegalidade por outros motivos, mas reconhecendo que ela se equivocou quanto à conclusão de suposta ilegalidade, para desta feita considerar LEGAL o pagamento concomitante da VPNI + Parcela Compensatória, já que não houve aumento de proventos com relação ao que antes era pago pelo Senado Federal ao servidor em questão.
Análise:
5.7.	Entende-se que a ilegalidade da percepção da parcela compensatória, conforme abordada no acórdão a quo, encontra-se superada por outro acórdão superveniente da 1ª Câmara (Acórdão 5979/2021-TCU-Primeira Câmara) . Neste último acórdão, assim se manifestou o Excelentíssimo Senhor Ministro Jorge Oliveira:
'4. Preliminarmente, todavia, solicitei à Sefip que reexaminasse a matéria, diante da informação contida no Acórdão 1255/2020-TCU-Plenário, de que o Senado Federal estava dando cumprimento ao decidido por este Tribunal no que se refere à transformação dos quintos oriundos da função de Analista Legislativo em parcela compensatória (Acórdão 2602/2013-TCU-Plenário) .
5. A Sefip, ao analisar novamente o ato, identificou que, de fato, inexiste na aposentadoria aqui tratada a irregularidade mencionada item 'c' do parágrafo 2 deste voto. Refez, assim, sua proposta de encaminhamento, excluindo esse motivo para a ilegalidade do ato e a consequente sugestão de instauração de tomada de contas especial.'
5.8.	Para maior clareza, traz-se à colação o seguinte excerto da instrução da Sefip, referenciada no aludido voto do Ministro Jorge Oliveira:
'Os autos retornaram a esta Unidade Técnica por determinação do Ministro-Relator (peça 12) para nova instrução uma vez que no âmbito do processo Processo 013.680/2019-6 concluiu-se que as determinações constantes no subitem 9.2.3 do Acórdão 2602/2013-TCU-Plenário (relativa a absorção dos quintos incorporados sem que o servidor tinha designação formal) estavam sendo adequadamente cumpridas pelo Senado Federal.
4. De fato, conforme consta no ato em destaque a parcela de quintos oriunda da função de Analista Legislativo (FC-7) foi adequadamente transformada em parcela compensatória, o que demonstra que nesse ponto o Acórdão 2602/2013-TCU-Plenário foi cumprido.
5. Todavia, o que foi questionado em nossa instrução de peça 7 foi a incorporação de novas funções comissionadas sem que a parcela compensatória tenha sido absorvida, o que teria ocasionado incorporação de quintos superior que o teto permitido (5/5 - cinco quintos) .
6. Analisando novamente o ato, constata-se que esta Unidade Técnica se equivocou ao entender que estava ilegal o pagamento da parcela compensatória e a incorporação de novas funções.
7. Constata-se que a Unidade Jurisdicionada não cometeu qualquer erro nesse aspecto, pois o que se fez foi a substituição de parcela de quintos considerada ilegal por outras parcelas de quintos de função efetivamente exercida legalmente. 
8. A despeito de haver incorporação de fração superior que 5/5 (cinco quintos) , constata-se que o valor pago não aumentou em relação ao que era antes da decisão deste Tribunal, conforme demonstrado abaixo.
9. Consoante se verifica no ato, antes do Acórdão 2602/2013-TCU-Plenário, o servidor havia incorporado à sua remuneração 5/5 da FC-7, o que lhe daria o direito de perceber R$ 6.964,65.
10. Depois de cumprida a determinação deste Tribunal (onde houve a substituição de 8/10 de FC-7 por 8/10 de FC-6) , o servidor passou a perceber 2/10 de FC-7 e 8/10 da FC-6, o que lhe garantiu a percepção de R$ 6.207,26. A diferença entre o que o servidor recebia antes e o que passou a receber depois foi de 757,36, justamente o valor da parcela compensatória que deverá ser absorvida.'
5.9.	Ante o precedente supra, entende-se que está correta a inclusão da parcela compensatória no ato de peça 2. Isso porque consta no ato o pagamento de 8/10 da FC-5 e 2/10 da FC-3, totalizando 10/10 ou 5/5 a título de incorporação de quintos/décimos, acrescido de uma parcela compensatória, esta última para evitar o decesso remuneratório relativo à função de técnico legislativo (FC-6) , garantindo a irredutibilidade, a boa fé e a segurança jurídica. Nesse sentido, entende-se superada a interpretação que equipara a parcela compensatória à VPNI, como se fosse mais uma fração de quintos, a extrapolar o limite da Lei 8.911/1994.
5.10.	Ex positis, é de se propor:
a) tornar sem efeito os subitens 9.3.1, 9.4, 9.4.1 e 9.4.2 do acórdão recorrido;
b) incluir, no acórdão recorrido, as seguintes determinações ao Senado Federal:
 (i) em razão da incorporação indevida da parcela 'opção', suspenda todo e qualquer pagamento concernente ao ato impugnado, comunicando a este Tribunal as providências adotadas, nos termos dos arts. 262, caput, do RI/TCU, e 8º, caput, da Resolução TCU 206/2007;
 (ii) adeque as parcelas de quintos conforme modulado pelo STF no âmbito do RE 638.115.
6. Da deliberação judicial que autoriza a percepção da 'opção'
6.1.	O recorrente aduz que há tutela de urgência que assegura a continuidade do pagamento da parcela de 'opção', com base nos seguintes argumentos:
6.2.	Há que se acrescentar como fato relevante que o TRF 1ª. Região, em julgamento de tema semelhante, no AGI n° 1029818-14.2020.4.01.0000, tratando de ação ajuizada pelo SINDILEGIS - Sindicato dos Servidores do Poder Legislativo Federal e Tribunal de Contas da União, visando à suspensão dos efeitos do Acórdão TCU n° 1.599/2019, obteve a tutela de urgência.
Análise:
6.3.	 No que tange à decisão supra, observa-se que ainda não se tornou definitiva, ou seja, não transitou em julgado. Situações similares são encontradas com razoável frequência na apreciação de atos de pessoal por este Tribunal, quando o interessado dispõe de decisão judicial (ainda não definitiva) favorável para manter benefício que, no entendimento do TCU, não é devido.  
6.4.	Nesses casos, o Tribunal usualmente nega registro ao ato e determina aos órgãos responsáveis o acompanhamento da ação judicial, para que implementem as consequências cabíveis (como a suspensão de pagamentos) se a decisão vier a perder sua eficácia. Todavia, enquanto isso não ocorrer, os pagamentos subsistirão - mas por força própria da decisão judicial concessiva da vantagem, sem a anuência do órgão de controle externo da legalidade da despesa pública.  
6.5.	Nessa linha, destaca-se o voto revisor proferido pelo Ministro Benjamin Zymler, no Acórdão 1106/2020-TCU-Plenário, in verbis: 
'O indeferimento do registro, por outro lado, a par de não criar nenhum embaraço à plena eficácia do provimento jurisdicional, previne - na hipótese de revogação desse provimento - embaraços desnecessários no plano administrativo para o restabelecimento do status quo ante'. 
6.6.	Referido entendimento encontra amparo na doutrina do eminente Roberto Rosas:
'No S.T.F. asseverou o Ministro Rafael de Barros Monteiro que as decisões do Tribunal de Contas não podem ser revistas pelo Poder Judiciário, a não ser quanto ao seu aspecto formal, palavras corroboradas na mesma assentada pelo Min. Djaci Falcão, considerando essas decisões com força preclusiva (R.E. 55.821 - R.T.J. 43/151) . Ainda quando o ato administrativo seja praticado pelo Tribunal de Justiça, não ficará imune à apreciação do Tribunal de Contas com competência para isso (R.E. 47.390 - R.T.J. 32/115) , bem como com o exercício de auditoria financeira e orçamentária sobre as contas dos Três Poderes, inclusive  Legislativo (art. 70, § 3º - Const.) assim interpretado pelo S.T.F. na Representação 764 do Espírito Santo (R.T.J. 50/245) (apud Jorge Ulisses Jacoby Fernandes, in Tribunais de Contas do Brasil, Jurisdição e Competência, Belo Horizonte: Editora Fórum, 2003, p. 153) .'
6.7.	É dizer: a competência do TCU, prevista no art. 71, III, da Lei Maior de 1988, de apreciar, para fins de registro, as concessões de aposentadoria, é privativa desta Corte de Contas, sendo que não pode ser revista pelo Judiciário. Assim, independentemente do deslinde do referido processo na justiça federal, deve-se manter o julgamento pela ilegalidade da concessão em apreço. Isso porque essa intelecção preserva a independência e a autonomia constitucional do Tribunal de Contas da União, garantindo, ao mesmo tempo, o respeito à tutela judicial, pois não se determinaria as suspensões dos pagamentos por ela garantidos, ainda que provisoriamente.
6.8. 	Destarte, o deferido no Processo 1029818-14.2020.4.01.0000 poderia mitigar a jurisdição atribuída esta Corte de Contas, fixada no art. 71 da Carta Magna. É certo que este tribunal em momento algum interrompeu ou tornou insubsistente os termos do Acórdão 2076/2005-TCU-Plenário, tendo ocorrido, tão somente, por meio do Acórdão 1599/2019-TCU-Plenário, a limitação de sua eficácia temporal à data anterior à vigência da EC 20/1998, a fim de evitar que os proventos de aposentadoria superassem as remunerações percebidas na atividade, em afronta ao disposto no art. 40 da Carta Magna (v.g. Acórdãos 11802 e 13.919/2020, ambos da 1ª Câmara, rel. Min. Benjamin Zymler) . Contudo, apesar de se discordar do provimento judicial, não se pode ignorar a sua validade e eficácia, a produzir efeitos a toda categoria profissional representada pelo Sindilegis/DF, nos termos encartados em sua parte dispositiva.
6.9.	Esta mesma diretriz, segundo a qual a sentença permanece hígida e produzindo seus efeitos, tem orientado sucessivos pronunciamentos do ministro Walton Alencar Rodrigues, que ao analisar a situação em apreço nos processos sob sua relatoria recursal, assim tem se manifestado, v.g. TC Processo 008.670/2020-0 (peça 35) :
'...........................................................................................................................................
Nesse cenário, enquanto a sentença esteja íntegra e produzindo efeitos, não é possível reafirmar o entendimento adotado por ocasião do Acórdão 8224/2020-TCU-Primeira Câmara para negar provimento ao pedido de reexame interposto pela Administração do TRT-10ª Região, como proposto pela Secretaria de Recursos. 
Ante o exposto, determino o sobrestamento do julgamento do pedido de reexame até a eventual concessão de efeito suspensivo à apelação interposta pela União no Processo 1035883-44.2019.4.01.3400 ou o trânsito em julgado da ação e restituo os autos à Secretaria de Recursos (Serur) para que: 
a) acompanhe o andamento do processo judicial que ampara o pagamento da parcela 'opção' nos proventos da recorrente, com o auxílio da Consultoria Jurídica do TCU, devendo promover nova instrução do feito caso o pagamento da parcela deixe de ter amparo judicial; 
b) encaminhe à Consultoria Jurídica do TCU cópia do presente despacho com o objetivo de propor, à Advocacia-Geral da União, a apresentação de pedido de efeito suspensivo para a apelação interposta pela União naquele processo judicial, nos termos do art. 1.012, §§ 3º e 4º, do Código de Processo Civil.'
6.10.	Nesse sentido, pelas razões antes expostas e a fim de evitar o sobrestamento de centenas de processos neste tribunal, entende-se não haver óbice à continuidade do feito, dando-se ciência ao órgão de origem quanto à necessidade de avaliar se o beneficiário do ato em exame está efetivamente contemplado pela sentença proferida no Processo 1029818-14.2020.4.01.0000, atualmente em trâmite no Tribunal Regional Federal da 1ª Região, e, nessa hipótese, dar imediato cumprimento às determinações contidas na alínea (i) constante do item 5.10 desta instrução e no subitem 9.3.3 do Acórdão 5382/2021-TCU-Primeira Câmara, caso venha a ser desconstituída ou suspensa a eficácia da referida sentença.
7. Do Processo Judicial n° 1036862-69.2020.4.01.3400
7.1.	O recorrente aduz que o item 9.2.3 do Acórdão 2602/2013-TCU-Plenário está atualmente sob os efeitos de tutela antecipada determinada na sentença judicial proferida pelo Juiz da 5ª Vara Federal da SJDF, pelo menos com relação aos servidores sindicalizados representados pelo SINDILEGIS, autor da ação, até que haja decisão em sentido contrário, sendo que 'o Recorrente, por intermédio da Advocacia do Senado Federal, está atuando junto à Advocacia-Geral da União com o objetivo de se conferir efeitos suspensivos e reverter as decisões citadas proferidas no âmbito do Tribunal Regional Federal da Primeira Região', o decidido no Processo Judicial n° 1036862-69.2020.4.01.3400.
Análise:
7.2.	No tocante ao processo 1036862-69.2020.4.01.3400, sentenciado pelo Juízo da 5ª Vara Federal da Seção Judiciária do Distrito Federal, como já observado pelo próprio Senado Federal, a situação do Sr. Edson Gonçalves da Silva não se enquadra em nenhuma das hipóteses de incidência do instituto da decadência constantes do dispositivo da sentença, quais sejam:
'ISTO POSTO, julgo procedente em parte os pedidos para:
Reconhecer a incidência do instituto da decadência para os servidores ativos, que recebiam a incorporação de quintos decorrentes do exercício da função comissionada há mais de 5 (cinco) anos, contados da data de percepção do primeiro pagamento da vantagem (termo inicial do prazo decadencial) e a publicação do Acórdão 2602/2013-TCU-Plenário-TCU (termo final da contagem do prazo decadencial) ;
Reconhecer a incidência do instituto da decadência para os servidores aposentados e pensionistas cujos processos de concessão, entre o ingresso no Tribunal de Contas da União e a publicação do Acórdão 2602/2013-TCU-Plenário-TCU, estivessem tramitando há mais de 5 (cinco) anos na referida Corte de Contas;
Determinar que a absorção da incorporação de quintos, para os servidores não contemplados pelos itens '1' e '2' acima, leve em consideração apenas os índices de reajustes concedidos a partir do início da absorção da vantagem, não contemplando índices anteriores.
Nesse ensejo, ante a certeza do direito subjetivo ora reconhecido e da natureza alimentar da vantagem, concedo a tutela provisória para dar imediata eficácia à presente sentença, que deverá ser aplicada em relação a todos os substituídos do Sindicato autor'.
7.3.	Ainda que se enquadrasse em uma das situações, isso não impediria que o ato concessório do interessado fosse considerado ilegal, pois o princípio da independência das instâncias possibilita que esta Corte de Contas manifeste entendimento diverso daquele declarado pelo Poder Judiciário. Convém frisar que é firme a jurisprudência de que as decisões judiciais de juízes ou tribunais não podem obrigar esta Corte de Contas a registrar ato de aposentadoria, a exemplo dos Acórdãos 1.857/2003, 961/2006, 962/2006 e 963/2006 do Plenário, salvo quando o Tribunal for parte e a determinação for expedida pelo Supremo Tribunal Federal - STF, conforme entendeu aquele Pretório Excelso no MS 23.665-DF.
....................................................................................................................................................................
7.5.	Além disso, parece que a sentença proferida pelo Juízo da 5ª Vara Federal da Seção Judiciária do Distrito Federal não considerou todos os aspectos que envolvem a incidência do prazo decadencial nos atos de pessoal sujeitos a registro no TCU, conforme recentemente tratado no   Acórdão 122/2021-TCU-Plenário (TC Processo 013.339/2020-6) , que analisou o impacto do julgamento do Guardião da Constituição no RE 636.553/RS. [...]
7.6.	No caso concreto, não há que se falar em decadência, pois o ato de aposentadoria do Sr. Edson Gonçalves da Silva (peça 2) foi disponibilizado ao TCU em 7/08/2018 e apreciado na sessão telepresencial de 30/3/2021, portanto, em prazo inferior a 5 anos. 
7.7.	De qualquer forma, convém encaminhar ao Departamento de Assuntos Extrajudiciais da Advocacia-Geral de União (AGU) e à Conjur/TCU as informações necessárias ao acompanhamento do Processo 1029818-14.2020.4.01.0000, em trâmite no TRF-1ª Região, e do Processo 1036862-69.2020.4.01.3400, em trâmite na 5ª Vara Federal da Seção Judiciária do Distrito Federal.
CONCLUSÃO
8.	Da análise de mérito, conclui-se que:
a)  está regular a inclusão da parcela compensatória constante do ato de peça 2;
b) se deve tornar sem efeito os subitens 9.3.1, 9.4, 9.4.1 e 9.4.2 do acórdão recorrido;
c) se deve incluir, no acórdão recorrido, as seguintes determinações ao Senado Federal:
 (i) 'em razão da incorporação indevida da parcela 'opção', suspenda todo e qualquer pagamento concernente ao ato impugnado, comunicando a este Tribunal as providências adotadas, nos termos dos arts. 262, caput, do RI/TCU, e 8º, caput, da Resolução TCU 206/2007';
 (ii) 'adeque as parcelas de quintos conforme modulado pelo STF no âmbito do RE 638.115';
caso o interessado comprove, perante o órgão de origem, ter sido beneficiado pela sentença proferida no Processo 1029818-14.2020.4.01.0000, atualmente em trâmite no Tribunal Regional Federal da 1ª Região, adote as medidas necessárias ao exato cumprimento das determinações contidas nos subitens (i) supra e 9.3.3 do Acórdão 5382/2021-TCU-Primeira Câmara, caso venha a ser desconstituída ou suspensa a eficácia da referida sentença;
o decidido no Processo Judicial n° 1036862-69.2020.4.01.3400 não repercute na esfera jurídica do interessado.
8.1.	Por conseguinte, deve-se dar provimento parcial ao presente recurso, eis que ainda presentes as seguintes irregularidades no ato de peça 2:
	(i) percepção da parcela opção;
	(ii) incorporação de quintos após 8/4/1998, o que afronta o Tema 395 de repercussão geral reconhecida pelo STF.
PROPOSTA DE ENCAMINHAMENTO
9.	Ante o exposto, submetem-se os autos à consideração superior, propondo-se, com fundamento no art. 48 da Lei 8.443/1992:
a) conhecer do recurso interposto, para, no mérito, dar-lhe provimento parcial;
b) tornar sem efeito os subitens 9.3.1, 9.4, 9.4.1 e 9.4.2 do acórdão recorrido;
c) incluir, no acórdão recorrido, as seguintes determinações ao Senado Federal:
 (i) 'em razão da incorporação indevida da parcela 'opção', suspenda todo e qualquer pagamento concernente ao ato impugnado, comunicando a este Tribunal as providências adotadas, nos termos dos arts. 262, caput, do RI/TCU, e 8º, caput, da Resolução TCU 206/2007';
 (ii) 'adeque as parcelas de quintos conforme modulado pelo STF no âmbito do RE 638.115';
d) dar ciência ao órgão de origem quanto à necessidade de avaliar se o beneficiário do ato em reexame está efetivamente contemplado pelo decidido no Processo 1029818-14.2020.4.01.0000, na Justiça Federal, e, nessa hipótese, dar imediato cumprimento às determinações contidas nos subitens (i) supra e 9.3.3 do Acórdão 5382/2021-TCU-Primeira Câmara, caso venha a ser desconstituída ou suspensa a eficácia do provimento judicial;
e) encaminhar ao Departamento de Assuntos Extrajudiciais da Advocacia-Geral da União (AGU) e à Conjur/TCU as informações necessárias ao acompanhamento do Processo 1029818-14.2020.4.01.0000, na Justiça Federal, e do Processo 1036862-69.2020.4.01.3400, em trâmite na 5ª Vara Federal da Seção Judiciária do Distrito Federal;
f) informar o recorrente e demais interessados do acórdão a ser proferido, destacando que o relatório e o voto que o fundamentam podem ser acessados por meio do endereço eletrônico www.tcu.gov.br/acordaos."
	É o relatório.

não há.

Procurador Júlio Marcelo de Oliveira.

APOSENTADORIA. INCLUSÃO, NOS PROVENTOS, DA VANTAGEM "OPÇÃO", EM DESACORDO COM A LEGISLAÇÃO DE REGÊNCIA. INCORPORAÇÃO DE "QUINTOS" PELO EXERCÍCIO DE FUNÇÃO COMISSIONADA EM PERÍODO POSTERIOR À EDIÇÃO DA LEI 9.624/1998. IMPLEMENTAÇÃO IRREGULAR DA PARCELA COMPENSATÓRIA ADMITIDA NO ACÓRDÃO 2.602/2013-PLENÁRIO. ILEGALIDADE. NEGATIVA DE REGISTRO. PEDIDO DE REEXAME. DESCARACTERIZAÇÃO DA FALHA ASSOCIADA À PARCELA COMPENSATÓRIA. NÃO APRESENTAÇÃO DE ELEMENTOS BASTANTES PARA ALTERAR O JUÍZO DE ILEGALIDADE ACERCA DA "OPÇÃO" E DA INCORPORAÇÃO DE "QUINTOS" APÓS 8/4/1998. CONHECIMENTO. PROVIMENTO PARCIAL, COM MANUTENÇÃO DA NEGATIVA DE REGISTRO DO ATO.

APOSENTADORIA (APOS)

Secretaria de Recursos (Serur); Secretaria de Fiscalização de Integridade de Atos e Pagamentos de Pessoal e de Benefícios Sociais (Sefip).

Por meio do Acórdão 5382/2021-TCU-Primeira Câmara, esta Corte negou registro ao ato de aposentadoria do sr. Edson Gonçalves da Silva, ex-servidor do Senado Federal. A recusa se deveu à inclusão nos proventos da vantagem conhecida como "opção", em contrariedade à disciplina estabelecida pela Emenda Constitucional 20/1998, e à incorporação em excesso de "quintos" de função comissionada.
2.	Inconformado, o Senado Federal interpõe pedido de reexame.
3.	Nesse sentido, argumenta:
	- não houve incorporação em excesso de "quintos" de função comissionada (FC) ; na realidade, em cumprimento ao Acórdão 2602/2013-TCU-Plenário, o Senado substituiu os "quintos" anteriormente concedidos ao servidor de forma indevida (i.e. "quintos" de FC-6, caracterizada como função inerente ao cargo efetivo do interessado) por outros, de menor valor ("quintos" de FC-5 e FC-3) , derivados de funções efetivamente exercidas mediante designação formal; a diferença de valor entre os respectivos montantes, nos exatos termos da deliberação do TCU, foi transformada em parcela compensatória, sujeita a absorção por quaisquer reajustes futuros;
	- "o pagamento de VPNI + PARCELA COMPENSATÓRIA não gerou acréscimo indevido aos proventos, só preservou seu valor nominal, impedindo seu DECESSO", tudo em conformidade com o Acórdão 2602/2013-TCU-Plenário;
	- "por ocasião da emissão do Acórdão 5.382/2021-1ª. Câmara, ora recorrido, a PARCELA COMPENSATÓRIA já havia sido totalmente ABSORVIDA, em virtude de reajustes ocorridos desde a data da aposentadoria"; 
	- relativamente à "opção", "embora não seja objeto do presente recurso, há que se acrescentar como fato relevante que o TRF 1ª. Região, em julgamento de tema semelhante, no AGI n° 1029818-14.2020.4.01.0000 tratando de ação ajuizada pelo SINDILEGIS - Sindicato dos Servidores do Poder Legislativo Federal e Tribunal de Contas da União, visando à suspensão dos efeitos do Acórdão TCU n° 1.599/2019, obteve a tutela de urgência" (destaques do original) ;
	- semelhantemente, quanto aos "quintos" incorporados indevidamente, "em outro Processo Judicial n° 1036862-69.2020.4.01.3400, em 24 de setembro de 2020, o Juízo da 5ª Vara Federal da Seção Judiciária do Distrito Federal proferiu sentença onde deferiu 'tutela provisória para dar imediata eficácia à presente sentença, que deverá ser aplicada em relação a todos os substituídos do Sindicato autor'" (destaque do original) .
4.	Conclusivamente, requer o Senado:
"que se conheça e no mérito se julgue procedente este pedido de reexame para reformar o Acórdão 5382/2021- TCU-1ª. Câmara, em especial, no tocante ao item 9.3.1 referente às 'frações das parcelas referentes à incorporação de quintos' do servidor interessado, bem como do item 9.4 e subitens 9.4.1 e 9.4.2 do acórdão recorrido, para desta feita considerar legal e de acordo com o Acórdão 2603/2013-TCU-Plenário, o ato de aposentadoria no tocante à concessão da VPNI + Parcela Compensatória; e, por consequência, deixar de ordenar à SEFIP a instauração de processo com os objetivos constantes dos subitens 9.4.1 e 9.4.2, todos do acórdão recorrido".
5.	Instruindo o feito, a Secretaria de Recursos (Serur) , entendendo descaracterizada a suposta incorporação em excesso de "quintos", ventilada no aresto atacado, posiciona-se pelo conhecimento e provimento parcial do pedido de reexame.
6.	O Ministério Público põe-se de acordo. 
7.	Ratifico o juízo inicial de admissibilidade do recurso.
8.	No mais, acompanho, em linhas gerais, as conclusões dos pareceres, por seus fundamentos, sem prejuízo das considerações adiante.
9.	Com efeito, a pretensa falha apontada pela Secretaria de Fiscalização de Integridade de Atos e Pagamentos de Pessoal e de Benefícios Sociais (Sefip) no título concessório - "pagamento de 8/10 da FC-5 e 2/10 da FC-3, totalizando 10/10 ou 5/5 a título de incorporação de quintos/décimos, acrescido de, no mínimo, 2/10 de FC-6 oriunda da função de Técnico Legislativo, que foi transformada em parcela compensatória" -, a qual motivou, inclusive, a sugestão de instauração de tomada de contas especial do gestor de recursos humanos da Casa Legislativa, simplesmente, nunca existiu.
10.	Na realidade, o que a Sefip tomou como, "no mínimo, 2/10 de FC-6", totalizando 12/10 de funções comissionadas, nada mais era do que a diferença entre o valor dos "quintos" originalmente concedidos ao inativo e o valor dos "quintos" a que ele efetivamente fazia jus. Essa diferença, em cumprimento ao item 9.2.3 do Acórdão 2602/2013-TCU-Plenário, foi transformada em parcela compensatória, sujeita a absorção por reajustes futuros:
	Acórdão 2602/2013-TCU-Plenário
"9.2. [...] determinar à Administração do Senado Federal que [...]:
............................................................................................................................................
9.2.3. adote as medidas administrativas cabíveis, visando a transformar a parcela referente ao pagamento da incorporação de quintos de FC e a vantagem prevista no art. 193 da Lei 8.112/1990 (FC/opção) concedidas a todos os servidores do Senado Federal (Consultores Legislativos, Consultores de Orçamentos, Advogados, Analistas Legislativos, Técnicos Legislativos e Auxiliares Legislativos) , [...], sem que tenham sido formalmente designados para o exercício de função comissionada de direção, chefia ou assessoramento, em desconformidade com os artigos 62 e 62-A da Lei 8.112/1990, 3º da Lei 8.911/1994, e 15 da Lei 9.527/1997, em parcela compensatória passível de atualização pelos índices gerais de reajuste aplicáveis às remunerações dos servidores públicos, a ser absorvida por ocasião: do desenvolvimento no cargo ou na carreira por progressão ou promoção, ordinária ou extraordinária; da reorganização ou da reestruturação dos cargos e da carreira ou das remunerações; da concessão de reajuste ou vantagem de qualquer natureza" (grifei) .
11.	O quadro abaixo, elaborado pelo recorrente (peça 13, p. 11) , ilustra a situação do sr. Edson Gonçalves da Silva, inativo arrolado neste processo, antes e depois dos ajustes determinados pelo Tribunal:
		Situação ANTERIOR
ao Ac. 2.602/2013
	Situação POSTERIOR 
à aplicação do Ac. 2.602/2013

	Composição da VPNI
	6/10 FC-06 (R$ 3.610,75)  (*1)  
+
4/10 FC-05 (R$ 2.073,11) 
Subtotal: R$ 5.683,86
	8/10 FC-05 (R$ 4.146,22) 
+
2/10 FC-03 (R$ 591,33)  (*2)  
Subtotal: R$ 4.737,54

	Parcela Compensatória
	---
	R$ 946,31  (*3) 

	Total
	R$ 5.683,36
	R$ 5.683,86

 (*1)  A FC-06 (Técnico Legislativo) foi caracterizada como função inerente ao cargo ou lotação. Houve exclusão integral da incorporação da função inerente, conforme determinado pelo Acórdão 2602/2013-TCU-Plenário.
 (*2)  Obrigatoriedade de reconhecimento do direito legal à incorporação de função de direção, chefia ou assessoramento, considerada a lei vigente à época do respectivo exercício, respeitando-se o limite máximo de incorporação de FC (5/5 ou 10/10) , conforme art. 3º da Lei nº 8.911/1994. 
 (*3)  Valor correspondente à diferença entre o que o servidor recebia e o que passou a receber de quintos/décimos após a recomposição da incorporação, preservando-se a irredutibilidade de remuneração, observada a segurança jurídica conferida pelo item 9.2.3 do Acórdão 2602/2013-TCU-Plenário.
12.	Afora isso, informa o Senado que, quando da prolação do Acórdão 5382/2021-TCU-Primeira Câmara, ora recorrido, a parcela compensatória atribuída ao sr. Edson Gonçalves da Silva já havia desaparecido de seus proventos, absorvida que foi pelos reajustes subsequentes a sua aposentação.
13.	No ponto, pois, é de se dar provimento ao recurso.
14.	Sem embargo, cumpre anotar que, dos 4/5 de FC-5 atualmente percebidos pelo inativo, o último decorre do exercício da função depois da edição da Lei 9.624/1998. Logo, relativamente a essa fração, faz-se necessária a observância da modulação estabelecida pelo Supremo Tribunal Federal (STF) no RE 638.115.
15.	No que tange à "opção", o recorrente noticia o deferimento, pelo Tribunal Regional Federal da 1ª Região (TRF-1) , no âmbito do Agravo de Instrumento 1029818-14.2020.4.01.0000, proposto pelo Sindicato dos Servidores do Poder Legislativo Federal e Tribunal de Contas da União (Sindilegis) , de antecipação de tutela vazada nos seguintes termos:
"Pelo exposto, defere-se a antecipação dos efeitos da tutela recursal para suspender, em relação aos servidores já aposentados ou que já tinham requerido a aposentadoria quando do julgamento do TCU, a aplicação do entendimento firmado no Acórdão 1.599/2019 no sentido 'de que é vedado o pagamento das vantagens oriundas do art. 193 da Lei 8.112/1990, inclusive o pagamento parcial da remuneração do cargo em comissão ('opção') , aos servidores que implementaram os requisitos de aposentadoria após 16/12/1998, data da publicação da Emenda Constitucional 20, que limitou o valor dos proventos à remuneração do cargo efetivo no qual se deu a aposentadoria'".
16.	A respeito, chamo a atenção, de início, para o posicionamento reiteradamente adotado pelo STF ao tratar do "direito adquirido à 'opção' do art. 193 do RJU", matéria de fundo da discussão suscitada pelo Sindilegis no âmbito da Justiça Federal. No MS 33.508/DF, por exemplo, o Ministro Roberto Barroso, em decisão proferida em 19/3/2018, sentenciou (grifos acrescidos) :
"11. Em relação ao mérito propriamente dito, em exame mais aprofundado do feito, entendo que a decisão liminar deve ser revista. Em uma cognição exauriente sobre o mérito, não vislumbrei o direito líquido e certo alegado pela impetrante, pressuposto necessário para a concessão da ordem. Com efeito, a impetrante não demonstrou de forma plena a existência do direito à percepção de sua aposentadoria nos termos apontados na petição inicial, assim como não demonstrou ato ilegal ou abusivo do Tribunal de Contas da União - TCU. Tal conclusão decorre, como se verá, da correta análise da questão principal do feito, que está na aplicação temporal do art. 193 da Lei nº 8.112/1990 ao caso concreto. 
12. A incorporação da gratificação do cargo em comissão ou função comissionada aos proventos dos servidores inativos era admitida pelo art. 193 da Lei nº 8.112/1990, nos seguintes termos: 
'Art. 193. O servidor que tiver exercido função de direção, chefia, assessoramento, assistência ou cargo em comissão, por período de 5 (cinco) anos consecutivos, ou 10 (dez) anos interpolados, poderá aposentar-se com a gratificação da função ou remuneração do cargo em comissão, de maior valor, desde que exercido por um período mínimo de 2 (dois) anos.
§ 1° Quando o exercício da função ou cargo em comissão de maior valor não corresponder ao período de 2 (dois) anos, será incorporada a gratificação ou remuneração da função ou cargo em comissão imediatamente inferior dentre os exercidos. 
§ 2° A aplicação do disposto neste artigo exclui as vantagens previstas no art. 192, bem como a incorporação de que trata o art. 62, ressalvado o direito de opção'. 
12. Assim, preenchidos os requisitos do caput, poderia o servidor exercer o direito de 'opção' (§ 2º) , escolhendo entre aposentar-se com a remuneração do cargo efetivo somada: (i) aos 'quintos' incorporados (art. 62) ; ou (ii) à gratificação do cargo em comissão ou função comissionada de maior valor. 
13. O dispositivo, entretanto, foi revogado pela Lei nº 9.527/1997, decorrente da MP nº 1.522/1996 e suas reedições. Mas a vantagem nele outorgada já havia sido extinta desde 19.01.1995 pela MP nº 831/1995, convertida na Lei nº 9.624/1998, que em seu art. 7º assim ressalvou: 
'Art. 7º. É assegurado o direito à vantagem de que trata o art. 193 da Lei nº 8.112, de 1990, aos servidores que, até 19 de janeiro de 1995, tenham completado todos os requisitos para obtenção de aposentadoria dentro das normas até então vigentes'. 
14. Aplicando-se as regras de direito intertemporal, o entendimento adequado é de que os requisitos exigidos pelo revogado art. 193, caput, da Lei nº 8.112/1990 devem estar presentes até a data de 18.01.1995, caso contrário, não há qualquer direito à 'opção' pelas vantagens previstas no referido dispositivo legal, pouco importando a data da implementação dos requisitos de aposentadoria ou a data da concessão desta. A lógica é muito simples: havendo revogação da norma jurídica, não há como se falar em produção de efeitos no tempo para atos praticados posteriormente. Esta é, inclusive, a posição reiterada deste Supremo Tribunal Federal (MS 25.697, Rel. Min. Cármen Lúcia; MS 25.638, Rel. Min. Ricardo Lewandowski; MS 27.746-ED, Rel. Min. Dias Toffoli) . Correta, portanto, a premissa firmada pelo Tribunal de Contas no sentido de que, independentemente do momento da concessão da aposentadoria, a vantagem 'opção' somente é devida para as funções exercidas até 18.01.1995, quando a MP nº 831 extinguiu a referida vantagem. 
15. Ressalto que as maiores discussões a respeito da aplicação do art. 193 da Lei nº 8.112/1990 ocorreram não a respeito de gratificações ou vantagens concedidas em momento posterior a sua revogação, senão a respeito de situações em que a implementação dos requisitos da aposentadoria ou a sua concessão teriam ocorrido posteriormente. De qualquer maneira, observando a evolução do entendimento do Tribunal de Contas sobre a possibilidade de incorporação da parcela denominada 'opção' em situações limítrofes (Acórdãos TCU n. 481/1997, 884/2001 e 2.076/2005) , o plenário deste Supremo Tribunal Federal, no julgamento do MS 26.196 (Rel. Min. Ayres Britto) , entendeu que 'o que regula os proventos da inatividade é a lei (e não sua interpretação) vigente ao tempo em que o servidor preencheu os requisitos para a respectiva aposentadoria', sendo inexistente direito adquirido com fundamento em antiga e superada interpretação da lei. [...]
19. Diante do exposto, com base no art. 205 do RI/STF, denego a segurança, revogando a liminar anteriormente concedida. Prejudicado o agravo da União. Custas pela impetrante. Sem honorários (Lei nº 12.016/2009, art. 25, e Súmula 512/STF) ."
17.	Note-se que essa decisão da Suprema Corte, a exemplo de várias outras na mesma linha, é bem mais restritiva do que o Acórdão 1599/2019-TCU-Plenário, liminarmente afastado pelo TRF-1, porquanto situa a extinção do direito de carrear a "opção" para a aposentadoria em 18/1/1995, e não em dezembro de 1998, com a promulgação da Emenda Constitucional 20, como fez esta Corte de Contas no referido decisum.
18. 	De fato, a parcela vulgarmente chamada de "opção" é vantagem transitória, pro labore faciendo, motivo pelo qual somente pode ser incorporada aos proventos de aposentadoria mediante expressa e específica autorização legal, autorização essa, no caso, cabalmente derrogada em janeiro de 1995.
19.	De outra parte, não é de somenos salientar que a EC 20 não se limitou a fixar como teto do benefício previdenciário do servidor a remuneração de seu cargo efetivo. Mais que isso, ela conferiu ao regime de previdência do funcionalismo caráter contributivo e erigiu como balizas "critérios que preservem o equilíbrio financeiro e atuarial" do sistema, aspectos que seriam inexoravelmente malferidos caso se admitisse a inclusão nos proventos de parcelas isentas de contribuição de custeio (como ocorre há mais de duas décadas com a "opção") e o pagamento de benefícios em valores superiores à remuneração percebida em atividade (como aquele conferido ao interessado) . 
20.	Aliás, peço licença para consignar que sobre isso a jurisprudência do TCU é longeva. Eis como esta Corte de Contas, ainda em 2008, advertiu um órgão do Poder Judiciário:
"no regime contributivo previdenciário constitucional é vedado ao servidor público carrear para os proventos da aposentadoria ou para a pensão por ele instituída parcela da remuneração sobre a qual não incidiu desconto previdenciário" (item 9.2.1 do Acórdão 1286/2008-TCU-Plenário) .
21.	Pois bem, na parte dispositiva da sentença proferida pelo TRF-1, não se determinou o afastamento integral da EC 20/1998 para os atos de aposentadoria editados sob a nova ordem. Antes, a decisão se limitou a afastar o § 2º do art. 40 da Constituição, na redação dada pela Emenda ("Os proventos de aposentadoria e as pensões, por ocasião de sua concessão, não poderão exceder a remuneração do respectivo servidor, no cargo efetivo em que se deu a aposentadoria ou que serviu de referência para a concessão da pensão") , comando replicado no Acórdão 1599/2019-TCU-Plenário e objeto da contestação do Sindicato. 
22.	Assim, a simples ausência de contribuição previdenciária sobre a parcela "opção" - ponto, insisto, não tratado no Acórdão 1599/2019-TCU-Plenário e, portanto, também não abarcado pela sentença do TRF-1 -, verificada na espécie, já seria suficiente para ensejar a glosa da vantagem no benefício previdenciário.
23.	De toda sorte, no caso do sr. Edson Gonçalves da Silva, além da "opção", seus proventos contemplam, cumulativamente, a vantagem dos "quintos", o que configura ofensa direta ao quanto estabelecido no § 2º do art. 193 da Lei 8.112/1990, então em vigor:
"Art. 193. O servidor que tiver exercido função de direção, chefia, assessoramento, assistência ou cargo em comissão, por período de 5 (cinco) anos consecutivos, ou 10 (dez) anos interpolados, poderá aposentar-se com a gratificação da função ou remuneração do cargo em comissão, de maior valor, desde que exercido por um período mínimo de 2 (dois) anos.
............................................................................................................................................
§ 2° A aplicação do disposto neste artigo exclui as vantagens previstas no art. 192 [aposentadoria-prêmio], bem como a incorporação de que trata o art. 62 [quintos], ressalvado o direito de opção" (destaques acrescidos) .
24.	Note-se que o Acórdão 1599/2019-TCU-Plenário, cuja aplicação foi afastada liminarmente pelo TRF-1, também nada disse acerca da acumulação de "quintos" e "opção". Sua parte dispositiva, centrada na inovação trazida pela Emenda 20/1998, se ateve, exclusivamente, à "limitação do valor dos proventos à remuneração do cargo efetivo no qual se deu a aposentadoria". Em outras palavras, em linha com a ordem constitucional inaugurada pela Emenda, vedou a concessão de benefício previdenciário com base em cargos ou funções comissionadas.
25.	Nessas circunstâncias, ainda que se admitisse que o sr. Edson Gonçalves da Silva fora alcançado pela antecipação de tutela concedida pelo TRF-1, o eventual pagamento da "opção" ao inativo ficaria condicionado à supressão da parcela de "quintos", porquanto inacumuláveis nos proventos. 
26.	Esse ponto, insisto, não foi tratado no processo judicial referido pelo Senado, de modo que sua observância no cumprimento do Acórdão 5382/2021-TCU-Primeira Câmara, ora recorrido, é dever indeclinável do gestor.
27.	Por fim, no que tange ao processo 1036862-69.2020.4.01.3400, a sentença proferida pela primeira instância, em seus exatos termos, apenas alcançou os "servidores aposentados e pensionistas cujos processos de concessão, entre o ingresso no Tribunal de Contas da União e a publicação do Acórdão 2602/2013-TCU-Plenário-TCU, estivessem tramitando há mais de 5 (cinco) anos na referida Corte de Contas".  Como o sr. Edson Gonçalves da Silva se aposentou em 2016, e sua concessão foi disponibilizada para o TCU em 2018, forçoso reconhecer sua exclusão do rol de beneficiários.
28.	Nada obstante, a questão perde relevância diante da informação de que, presentemente, a parcela compensatória de início atribuída ao inativo, nos termos do Acórdão 2602/2013-TCU-Plenário, já foi inteiramente absorvida pelos reajustes subsequentes.
	Diante do exposto, voto no sentido de que este Colegiado adote a deliberação que ora submeto à sua apreciação.
TCU, Sala das Sessões Ministro Luciano Brandão Alves de Souza, em 5 de abril de 2022.
BENJAMIN ZYMLER 
Relator